【裁判字號】    97,消債更,60
【裁判日期】    980120
【裁判案由】    更生事件
【裁判全文】
臺灣臺東地方法院民事裁定            97年度消債更字第60號
聲  請  人
即  債務人  甲○○
上列當事人聲請更生事件，本院裁定如下：
    主  文
更生及保全處分之聲請均駁回。
程序費用由聲請人負擔。
    理  由
一、按聲請更生或清算不合程式或不備其他要件者，法院應以裁
    定駁回之，消費者債務清理條例（下稱消債條例）第8 條定
    有明文。債務人與金融機構協商成立者，不得聲請更生或清
    算，但因不可歸責於己之事由，致履行顯有重大困難者，不
    在此限；債務人於消債條例施行前，依金融主管機關協調成
    立之中華民國銀行公會會員辦理消費金融案件無擔保債務協
    商機制與金融機構成立之協商，準用之；復為消債條例第15
    1 條第5項及第6項所明定。蓋債之關係乃以當事人間之信賴
    關係為基礎，係社會經濟之重要支柱，故當事人於以法律行
    為追求自己利益之際，亦應顧及對方之利益，並考量債權債
    務在社會上之作用，本於誠實及信用之原則，行使債權及履
    行債務。準此，對於已陷入經濟上困境之消費者，若任其於
    惡性循環之債務窘境中自生自滅，將衍生嚴重之社會問題，
    難以維持安定之社會經濟秩序，為兼顧債權人、債務人雙方
    之利益，對陷於經濟上困境之消費者，應允其於消債條例施
    行後，得選擇重建型之更生程序或清算型之清算程序清理其
    債務，藉此妥適調整債務人與債權人及其他利害關係人間之
    權利義務關係，以保障債權人獲得公平受償及謀求消費者經
    濟生活重建復甦之機會。惟對於已與金融機構協商成立，或
    於本條例施行前，已依金融主管機關協調成立之中華民國銀
    行公會會員辦理消費金融案件無擔保債務協商機制與金融機
    構成立協商之債務人，若非因不可歸責於己之事由，致履行
    顯有重大困難，而僅係為圖謀減免債務，不為債務之履行，
    則不僅有違誠信原則，亦不符契約本旨。是以，為避免肇致
    道德危險，依消債條例第151 條第5項前段及第6項之規定，
    當不得聲請更生或清算。
二、本件聲請意旨略以：聲請人有不能清償債務之情事，雖於消
    債條例施行前曾依中華民國銀行公會會員辦理消費金融案件
    無擔保債務協商機制與金融機構成立協商，約定每月還款新
    臺幣（下同）2,591元，然聲請人月收入為30,000 元，除尚
    需月付16,500元以清償其積欠臺東區中小企業銀行股份有限
    公司及臺灣中小企業銀行股份有限公司（以下分別逕稱臺東
    中小企銀及臺灣中小企銀）之借款外，還要養家活口，實已
    無力繼續履行原協商條件，乃因不可歸責於己之事由，致履
    行顯有重大困難，且無擔保或無優先權之債務總額未逾12,0
    00,000元，復未經法院裁定開始清算程序或宣告破產，爰依
    消債條例聲請更生云云。
三、經查：聲請人雖以月付16,500元清償其積欠臺東中小企銀及
    臺灣中小企銀之借款為由，主張係因不可歸責於己之事由，
    致履行顯有重大困難；然聲請人依原協商條件履行之毀諾日
    期為民國97年1 月25日，而聲請人匯款清償臺灣中小企銀之
    最後還款日期則為96年11月13日，嗣聲請人與美商花旗銀行
    股份有限公司（下稱花旗銀行）於97年8 月間重新協商成立
    ，約定聲請人僅需依利率0%、分117期按月清償470元之條件
    清償即可，詎聲請人在此優惠條件下仍未依約履行等情，有
    臺灣中小企銀於97年9月1日提出之民事陳報狀、花旗銀行於
    97年10月16日提出之民事陳報狀及財團法人金融聯合徵信中
    心資訊紀錄（見本院卷第132頁、第157頁及第166 頁）在卷
    可稽，足見聲請人於毀諾拒依原協商條件履行之時，實際上
    並未按月支付16,500元以清償其積欠臺東中小企銀及臺灣中
    小企銀之借款；聲請人自不得據此主張係因不可歸責於己之
    事由，致履行顯有重大困難。再參以聲請人與花旗銀行重新
    協商成立後，隨即毀棄承諾，而拒依上開優惠條件清償之情
    形；亦可推知本件聲請非無衍生道德風險之虞。從而，聲請
    人主張其有不可歸責於己之事由致履行原協商條件顯有重大
    困難云云，要難採信。
四、綜上所述，聲請人於消費者債務清理條例施行前，既已與金
    融機構之債權人依中華民國銀行公會會員辦理消費金融案件
    無擔保債務協商機制成立協商，又無因不可歸責於己致履行
    原協商條件顯有重大困難之事由，則其聲請更生，顯然違背
    消費者債務清理條例條例第151 條第6條準用同條第5項之規
    定，自屬要件不備，應予駁回。此外，保全處分之聲請因更
    生聲請之駁回而失所附麗，亦應併予駁回。
五、據上論結，依消費者債務清理條例第8 條、第15條，民事訴
    訟法第95條、第78條，裁定如主文。
中    華    民    國    98    年    1     月    20    日
                        民事庭法  官  陳谷鴻
以上正本係照原本作成。
如不服本裁定，應於裁定送達後10日內，以書狀向本院提出抗告
，並繳納抗告費新臺幣1,000元。
中    華    民    國    98    年    1     月    21    日
                              書記官  莊永利


司法院資訊處製作；財團法人民間司法改革基金會備份。
